【裁判字號】    89,上訴,1698
【裁判日期】    890316
【裁判案由】    偽造有價證券等
【裁判全文】
臺灣高等法院刑事判決                          八十九年度上訴字第一六九八號
    上  訴  人
    即  被  告  丙○○
    選任辯護人  郭憲文
右上訴人因偽造有價證券等案件，不服臺灣臺北地方法院八十六年度訴字第二七三八
號，中華民國八十九年三月十六日第一審判決（起訴案號：臺灣臺北地方法院檢察署
檢察官八十六年度偵字第二四六二八號、八十六年度偵緝字第八九六號），提起上訴
，本院判決如左：
    主      文
原判決關於偽造私文書、偽造有價證券及執行刑部分，均撤銷。
丙○○行使偽造私文書，足以生損害於他人，處有期徒刑拾月。又意圖供行使之用，
而偽造有價證券，處有期徒刑參年陸月，如附表所示偽造之支票，沒收。應執行有期
徒刑肆年貳月，如附表所示偽造之支票，沒收。
    事      實
一、丙○○原係台北市○○○路○段二三四號四樓之三勝餘股份有限公司（以下簡稱
    勝餘公司）之業務員，負責該公司之收放款，及每日上班後下班前，將公司使用
    之存摺、印章及支票本（包含公司實際負責人楊光南使用其妻朱繡鋰及股東丁○○所有之印章、支票、存摺），至世華商業銀行南京東路分行保險箱拿取及存放
    等業務，為從事業務之人。民國八十五年四月十五日十七時許，勝餘公司會計甲○○，將丁○○名義之中國國際商業銀行松南分行活期儲蓄存款存摺（帳號00
    000000000000號）、印章及朱繡鋰名義之台灣中小企業銀行南京東
    路分行支票本（帳號為○三九二二六號，共二十張）、印章，交予丙○○放入世
    華銀行保險箱持有之際，竟意圖為自己不法之所有，侵占朱繡鋰所有票號為00
    00000號之支票一張，意圖供行使之用，填寫日期八十五年四月十六日、票
    面金額為一千萬元，盜蓋朱繡鋰之印章，偽造支票，於翌（十六）日上午九時十
    七分許，持以行使，向付款人台北市○○○路○段三一一號台灣中小企業銀行南
    京東路分行提示兌現一千萬元。又另行起意，於八十五年四月十六日上午八時五
    十九分許，意圖為自己不法之所有，於中國國際商業銀行活期儲蓄存款取款憑條
    上，填寫八十五年四月十六日，帳號000－00－000000，取款金額六
    百萬元，盜蓋丁○○印章，偽造取款憑條及盜用丁○○之存摺，持以行使向台北
    市○○○路○段二三四號中國國際商業銀行松南分行提領現款，使該銀行之承辦
    人員陷於錯誤，而交付六百萬元，足以生損害於丙○○及中國國際商業銀行。丙○○得手後，將存摺等放回公司，隨而逃逸無蹤。經臺灣臺北地方法院檢察署發
    布通緝，始於八十六年十月三十一日十八時許，遭警緝獲。
二、案經被害人丁○○訴由臺北市政府警察局松山分局報告及與被害人朱繡鋰訴請臺
    灣臺北地方法院檢察署檢察官偵查起訴。
    理      由
一、訊據上訴人即被告丙○○矢口否認有侵占、偽造支票、偽造文書、盜領存款及支
    票款之犯行。辯稱：丁○○、朱繡鋰二人之帳戶存款，實際上均為朱繡鋰之夫楊
    光南所有，因楊光南因案通緝，逃亡國外，但仍在台灣經營地下錢莊，利用其妻
    朱繡鋰及丁○○之帳戶，以越洋電話聯繫之方式，委由我代為處理金錢往來。我
    持有上開存摺、支票及印章，並非因勝餘公司業務員之業務關係而持有。由於胞
    兄經營六合彩，需用金錢，乃告知楊光南，經楊光南同意借款而提領上開支票及
    存摺內之金錢，並非偽造及盜領云云。
二、然查：
（一）被告丙○○於偵審中坦承上開朱繡鋰支票及丁○○取款憑條，為其填寫及蓋用
      印章，並提領一千萬元及六百萬元，交其胞兄作六合彩組頭賭博之用。
（二）雖楊光南因屬四海幫分子，涉有組織犯罪防制條例案件，逃亡國外，無從傳訊
      到庭作證。但上開支票存款名義人朱繡鋰，為楊光南之妻，到庭證稱：有聯絡
      楊光南，說被告未向他借錢，如有借錢給被告，楊光南如何會叫我去報案。且
      該帳戶係借給勝餘公司經理陳偉民使用，帳戶錢部分為我所有，未借支票之金
      錢給被告。證人丁○○證稱：我是勝餘公司股東，中國國際商業銀行帳戶，我
      個人使用，交給公司會計保管，被領六百萬元是我的，與楊光南無關，楊光南
      不可能將我的錢給被告（均見本院八十九年九月四日訊問筆錄）。且被告盜領
      上開款項後，即逃逸無縱。如其向楊光南借款，何以領款後逃匿，而不敢回公
      司繼續上班？
（三）按刑法第三百三十六條第二項所謂業務，係指吾人於社會上之地位所繼續經營
      之事務而言，其僅偶一從事者，不得謂為業務（最高法院二十六年滬上字第二
      十九號判例參照）。證人即勝餘公司會計甲○○於警訊中證稱：因公司每天下
      班前所有公司的存摺、印鑑，包括丁○○、朱繡鋰二人所有，都由我交付業務
      員放入世華商業銀行在台北市○○○路○段九九號之保險箱內。八十五年四月
      十五日下班前，我照平常作業程序交付予丙○○存放，丙○○利用存放之際，
      乘機竊用丁○○所有中國國際商銀存摺帳號00000000000000號
      存摺，填寫面額六百萬元，和侵占朱繡鋰所有台灣中小企銀支票票號0000
      000，自行填寫一千萬元，於十六日盜領後逃逸。因我於八十五年四月十六
      日早上核對公司財物，發現短缺一千六百萬元，經向各家銀行查詢，發現是中
      國國際商銀松南分行及台灣中小企銀南京東路分行缺少共一千六百萬元，並由
      行員告知是丙○○領走（見八十五年度偵字第一二七八號卷第五頁）；於原審
      法院結證：丙○○每天工作即早上去保險箱拿支票、存摺、印章回來交我後，
      下班時再放回保險箱。（問：去世華銀行拿丁○○之存摺、朱繡鋰之支票及印
      章，是否專交由丙○○去？）不一定，當時公司業務員有二、三個，每人之工
      作均包括每日取、放存摺、印章，只是那段時間都是丙○○在做（見原審法院
      八十八年十二月三十一日審理筆錄）。證人另一會計乙○○證稱：朱繡鋰、丁○○之帳戶，公司及其私人都有在使用，存摺、印章由經理陳偉民保管，被告
    聽陳偉民吩咐跑銀行，被告經手為陳偉民拿存摺等去跑銀行或去保險箱放東西
      （見本院八十九年八月二十一日訊問筆錄）。是不論朱繡鋰、丁○○帳戶是否
      部分為私人使用，但既交由勝餘公司，則丁○○、朱繡鋰之存摺、支票及印章
      ，每日自保險箱中取、放之工作，乃屬被告反覆工作項目之一，並非偶一為之
      ，被告丙○○持有朱繡鋰、丁○○之存摺、支票及印章，應屬因業務關係而持
      有，被告將其中支票予以侵占，自應成立業務侵占罪。
（四）丁○○及朱繡鋰之銀行帳戶，均由其本人處理或委由會計代為處理，為渠等陳
      述在卷。證人甲○○於原審法院證稱：丁○○是股東，有叫我處理其存摺及朱
      繡鋰之支票本，他們家庭開支都從那裡支出，但我沒開過朱繡鋰之票。有委託
      丙○○去銀行兌現支票款項，再將支票款項帶回公司交給我處理（問：丙○○
      是否有權填寫取款條？）丙○○不能寫，不是我寫就是丁○○先生寫，朱繡鋰
      被盜領之一千萬元，是丙○○擅自填寫支票而去銀行提領現金一千萬元。原審
      法院向台灣中小企業銀行調取朱繡鋰所有帳號○三九二二六號帳戶內所有兌現
      支票中，金額在一百萬元以上之支票正、反面影本共計四百二十四張，除本件
      偽造票號0000000號之支票外，其餘無一為被告所填寫，至於因提領票
      款而在支票背面簽有丙○○名義者，亦僅有三十餘張，足證甲○○證述被告不
      得擅自簽發支票及提款乙事，應為真實。被告辯稱系爭丁○○、朱繡鋰帳戶內
      款項，為楊光南所有，交由其個人處理，為虛偽不實之詞。
（五）此外復有被告偽造朱繡鋰名義之支票、丁○○名義之取款憑條、及存摺等影本
      在卷可稽。
（六）綜上所述，被告所辯，顯屬卸責之詞，委無足採。其罪證明確，犯行洵堪認定
      ，應予依法論科。
三、核被告所為，係犯刑法第三百三十六條第二項業務侵占罪、第二百十六條、第二
    百十條行使偽造私文書罪、第三百三十九條第一項詐欺罪、第二百零一條第一項
    之偽造有價證券罪。被告盜用印章，為偽造有價證券或偽造私文書之階段行為；
    偽造私文書之低度行為，為行使之高度行為所吸收；行使偽造有價證券之輕罪行
    為，為偽造有價證券之重罪行為所吸收，均不另論罪。公訴人起訴雖未載明及被
    告侵占支票及偽造支票之犯行，但已敘及盜領一千萬元之事實，因被告偽造支票
    之犯行與盜提領一千萬元之犯罪事實，具有實質上一罪關係，為起訴效力所及，
    法院自得加以審理。所犯業務侵占罪與偽造有價證券二罪間，有方法結果之牽連
    關係，依刑法第五十五條之規定，應從較重之偽造有價證券罪處斷。又所犯行使
    偽造私文書及詐欺取財二罪間，有方法結果之牽連關係，從較重之行使偽造私文
    書罪處斷。所犯行使偽造私文書與偽造有價證券二罪間，犯意各別，行為互殊，
    應分論併罰。
四、公訴意旨另以：被告丙○○意圖為自己不法之所有，將上開丁○○、朱繡鋰之存
    摺、印章侵占，涉有業務侵占罪嫌。惟查，被告僅盜用印章偽造支票或盜用印章
    偽造提款憑條。存摺等提領存款後，業已放回，為丁○○、朱繡鋰供述在卷，被
    告並無侵占據為己有之意思，尚與刑法侵占罪之要件不合。因公訴人認與前揭有
    罪部分，有方法與結果之牽連關係，依法無庸另為無罪之諭知。
五、原審對被告為有罪科刑之判決，固非無見。惟查：（一）被告偽造取款憑條使中
    國國際商業銀行承辦人陷於錯誤，交付六百萬元，除損害於丁○○外，另足以生
    損害於中國國際商業銀行，原審疏未審認，尚有未合。（二）被告並未侵占朱繡
    鋰之存摺、印章，公訴人業已起訴，原審對此部分，漏未判決，亦有已受請求事
    項未予判決之違法，自屬無可維持。被告上訴意旨，仍執前詞，否認犯罪，雖不
    足採，但原判決關於此部分既有可議，自應由本院將原判決關於偽造有價證券、
    偽造私文書及執行刑部分撤銷改判（其餘持有手槍部分業已判刑確定）。爰審酌
    被告犯罪之動機、目的、手段、所生損害及犯後態度等一切情狀，量處與原審相
    同如主文第二項所示之刑，並定其應執行刑，以資懲儆。如附表所示偽造之支票
    一張，不問屬於犯人與否，應依刑法第二百零五條之規定宣告沒收。至於偽造取
    款憑條已交付銀行，不屬被告所有，其上之印文，為盜蓋，並非偽造，自不得沒
    收，附此說明。
六、被告經合法傳喚，無正當理由未到庭，爰不待其到庭陳述，逕行判決。
七、據上論斷，應依刑事訴訟法第三百六十九條第一項前段、第三百七十一條、第三
    百六十四條、第二百九十九條第一項前段，刑法第二百零一條第一項、第三百三
    十六條第二項、第二百十六條、第二百十條、第三百三十九條第一項、第五十五
    條、第五十一條第五款、第二百零五條，罰金罰鍰提高標準條例第一條前段，判
    決如主文。
本案經檢察官柯麗鈴到庭執行職務
中      華      民      國    八十九    年      十      月      三      日
                              臺灣高等法院刑事第五庭
                                  審判長法  官  曾  德  水
                                        法  官  楊  貴  雄
                                        法  官  趙  功  恒
右正本證明與原本無異。
如不服本判決應於收受送達後十日內向本院提出上訴書狀，其未敘述上訴之理由者並
得於提起上訴後十日內向本院補提理由書（均須按他造當事人之人數附繕本）。
                                        書記官  孫  佩  琳
中      華      民      國    八十九    年      十      月      五      日
附錄：本案論罪科刑法條全文：
刑法第三百三十六條第一、二項：
對於公務上或因公益所持有之物，犯前條第一項之罪者，處一年以上七年以下有期徒
刑，得併科五千元以下罰金。
對於業務上所持有之物，犯前條第一項之罪者，處六月以上五年以下有期徒刑，得併
科三千元以下罰金。
刑法第二百零一條第一項：
意圖供行使之用，而偽造、變造公債票，公司股票或其他有價證券者，處三年以上十
年以下有期徒刑，得併科三千元以下罰金。
刑法第二百十條：
偽造、變造私文書，足以生損害於公眾或他人者，處五年以下有期徒刑。
刑法第二百十六條：
行使第二百十條至第二百十五條之文書者，依偽造、變造文書或登載不實事項或使登
載不實事項之規定處斷。
刑法第三百三十九條第一項：
意圖為自己或第三人不法之所有，以詐術使人將本人或第三人之物交付者，處五年以
下有期徒刑、拘役或科或併科一千元以下罰金。
附表：
┌───┬─────┬──────┬──────┬────┬──────┐
│發票人│付  款  人│帳        號│票        號│日    期│面額(新台幣)│
├───┼─────┼──────┼──────┼────┼──────┤
│朱繡鋰│台灣中小企│０三九二二六│五七三三八一│八十五年│一千萬元    │
│      │業銀行南京│            │            │四月十六│            │
│      │東路分行  │            │            │日      │            │
└───┴─────┴──────┴──────┴────┴──────┘


司法院資訊處製作；財團法人民間司法改革基金會備份。
